【裁判字號】    94,智上,31
【裁判日期】    950425
【裁判案由】    損害賠償
【裁判全文】
臺灣高等法院民事判決                  94年度智上字第31號
上  訴  人  丙○○
訴訟代理人  林永勝律師
被  上訴人  誠品股份有限公司
法定代理人  乙○○
被  上訴人  甲○○
上  列 2人
共      同
訴訟代理人  丁○○      住同上
上列當事人間損害賠償事件，上訴人對於中華民國93年12月24日
臺灣臺北地方法院92年度智字13號第一審判決提起上訴，本院於
95年4月11日言詞辯論終結，判決如下：
    主  文
上訴駁回。
第二審訴訟費用由上訴人負擔。
    事實及理由
一、上訴人起訴主張：「藍樂」商標（下稱系爭商標）前經訴外
    人匯馨貿易股份有限公司（下稱匯馨公司）於民國（下同）
    82年5月1日向經濟部中央標準局（現為經濟部智慧財產局，
    下稱智財局）申請取得商標專用，註冊號數為00000000號，
    並登記使用於礦泉水、蒸餾水、水、冰淇淋、汽水、咖啡及
    可可等商品。嗣於90年6月13日訴外人匯馨公司經智財局核
    准將系爭商標移轉登記予伊，由伊取得商標專用權。被上訴
    人甲○○（下稱甲○○）係被上訴人誠品股份有限公司（下
    稱誠品公司）之業務經理，負責誠品公司之食品銷售等業務
    ，明知伊就系爭商標享有專用權，竟未經伊同意授權，而自
    89年6月起在其自瑞典AB RAMLOSA HALSOBRUNN進口之礦泉水
    （下稱系爭礦泉水）上，貼有「瑞典藍樂」之中文標示，使
    用系爭商標圖樣，並以上開商品名稱於中國國際商業銀行（
    下稱中國商銀）卡友精品文宣中刊登廣告，已侵害伊就系爭
    商標享有之商標專用權，甲○○自應依商標法第61條第1項
    及民法第184條第1項前段之規定，對伊負損害賠償責任，而
    誠品公司應依民法第28條、第188條第1項前段之規定，與甲
    ○○負連帶賠償責任等情，爰依前揭各法條規定，求為命誠
    品公司、甲○○連帶賠償伊新臺幣（下同）6,912, 000元，
    及自90年1月1日起至清償日止按年息5%計算之利息；誠品公
    司、甲○○應負擔費用將本件判決書全文登載於全國性報紙
    頭版1日之判決。原審駁回上訴人全部請求，上訴人僅就被
    上訴人應連帶賠償伊1,600,000元及其法定遲延利息部分聲
    明不服，其餘部分並未聲明不服，已告確定。上訴人於本院
    聲明：(一)原判決於後開範圍內廢棄。(二)甲○○、誠品公司應
    連帶應給付上訴人1,600,000元，及自起訴狀繕本送達翌日
    起按年息5%計算之利息。(三)願供擔保請准宣告假執行。
二、被上訴人則以：訴外人瑞典商蘭羅莎．哈梭布倫股份有限公
    司（下稱蘭羅莎公司）在國內以「瑞典藍樂」中文譯名及標
    籤於臺灣市場行銷系爭礦泉水多年，伊於89年6月取得系爭
    礦泉水國內總代理權後，除請訴外人蘭羅莎公司就進口商之
    名稱、地址及電話，修改為伊公司外，其餘文字均仍沿用先
    前訴外人蘭羅莎公司指示前進口商即訴外人匯馨公司及姊妹
    國際有限公司（下稱姊妹公司）所使用之中文標示文字，伊
    並未於其上增加或附加任何文字、圖樣；且系爭礦泉水之正
    面標籤本來就黏貼有「RAMLOSA」外文圖樣及文字之標籤，
    而伊對於「藍樂」二字之使用方法，僅在背面標籤上沿用由
    訴外人蘭羅莎公司所提供之「藍樂」中文標籤，用意在於表
    彰商品來源係訴外人蘭羅莎公司，並非做為商標使用，自不
    構成商標權之侵害等語，資為抗辯，並於本院聲明駁回上訴
    。
三、查上訴人主張伊為系爭「藍樂」商標之權利人；被上訴人誠
    品公司進口輸入銷售之系爭礦泉水商品上有「藍樂」2字等
    事實，有中華民國商標註冊證第00000000號、智財局90年6
    月13日 (90)智商0793字第900049273號函、被上訴人誠品公
    司統一發票、文宣廣告等件可稽（見原審卷第9至16頁），
    且為被上訴人所不爭執，自堪信為真實。
四、上訴人主張系爭「藍樂」商標，原為匯馨公司於82年5月1日
    向智財局申請取得，匯馨公司嗣於90年6月13日移轉予伊，
    伊為系爭商標專用權人，甲○○為誠品公司之業務經理，明
    知伊就系爭商標享有專用權，竟於進口第一批系爭礦泉水時
    ，製作載有系爭商標即「藍樂」2字之貼紙予蘭羅沙公司，
    顯有侵害系爭商標權之故意或過失，又姊妹公司進口之蘭羅
    沙礦泉水之背標與甲○○第1批製作背黏貼紙上「瑞典藍樂
    」字樣與蘭羅沙公司以及蘭羅沙礦泉水之發音、音節迥然不
    同，且緊接瑞典字樣之後，顯在說明產品來源之國家及產品
    之品牌，實係作為商標之用，甲○○與誠品公司就此商標專
    用權之侵權行為，顯有故意或過失，應負連帶賠償責任；甲
    ○○與誠品公司則以前揭情詞置辯，經查：
  (一)按商標法之立法目的，依該法第1條之規定，係為保障商標
    權及消費者利益，維護市場公平競爭秩序，促進工商企業正
    常發展。至於商標權之取得，依該法之規定，採取註冊主義
    ，判斷商標權是否受到侵害，除應判斷商標是否近似、商標
    所依附之商品是否類似外，尚應考慮他人對於該商標之使用
    是否違反商標法之立法目的；倘他人對於該商標之使用不致
    使消費者產生混淆誤認之虞，亦未破壞市場上公平競爭之秩
    序，依立法目的解釋，即無侵害他人商標權可言。又商標乃
    事業經營者為表彰商品來源之商品標記，商標為達到表彰商
    品來源之功能，必須具備「顯著性」，倘商標愈顯著者，則
    愈容易註冊，所可主張之商標權保護範圍愈大，若商標顯著
    性愈低，所其可主張之法律保護範圍則愈小，愈不容易構成
    商標權之侵害，合先敘明。查系爭商標原由匯馨公司取得後
    ，轉讓予上訴人，而系爭礦泉水之瑞典製造商蘭羅莎公司早
    於77年間即向智財局申請「RAMLOSA」及圖而取得商標專用
    權，原專用期間係自77年7月16日至87年7月15日，嗣延長至
    97年7月15日，且經註冊之專用商品為汽水、果汁、蒸餾水
    、礦泉水，此有智財局商標註冊證附異動內容表（原審卷第
    65、66頁）在卷可考，並為兩造所不爭執，信屬實在。蘭羅
    莎公司取得上開專利權先後將其專利標籤貼於瓶上銷售系爭
    礦泉水於台灣市場多年，匯馨公司取得蘭羅莎公司之台灣代
    理權後即將其自蘭羅莎公司進口之系爭礦泉水加上中文「藍
    樂」二字，並向智財局申請註冊系爭商標，而姊妹公司擬接
    收匯馨公司之代理權，乃於89年3月間向蘭羅莎公司進口乙
    批系爭礦泉水販售，系爭礦泉水瓶上亦有“藍樂”二字中文
    標籤，亦即貼有系爭商標，嗣蘭羅莎公司與姊妹公司洽商台
    灣代理權未果，並於89年6月將台灣總代理權授與誠品公司
    ，而誠品公司於進口第1批礦泉水時，經蘭羅莎公司詢及誠
    品公司之業務經理甲○○有關進口系爭礦泉水上標示中文等
    事宜並附上匯馨、姊妹公司所用之中文標籤，甲○○乃決定
    沿用系爭商標即中文“藍樂”二字，自行製作沿用系爭商標
    之貼紙寄予蘭羅莎公司黏貼於系爭礦泉水瓶上進口，其後進
    口則由蘭羅莎公司自行製作有系爭商標之貼紙貼上再出口予
    誠品公司等事實，有蘭羅莎公司外銷部比得、拉森於89年4
    月26日給甲○○之電子郵件、蘭羅莎公司於89年7月28日致
    誠品公司之傳真及附件、蘭羅莎公司授權誠品公司為台灣總
    代理之證明書、蘭羅莎公司說明系爭礦泉水連同其上標籤均
    為其公司製作黏貼後始運至誠品公司之確認書（原審卷第67
    頁至第73頁、80頁）附卷可稽，並為兩造所不爭執，亦堪信
    為真實。要之，本件上訴人所指甲○○、誠品公司之侵權行
    為，係誠品公司所僱用之業務經理甲○○向國外同一公司所
    進口之同一產品，甲○○沿用該外國公司前代理商已註冊之
    系爭商標（即中文“藍樂”2字），經該外國公司將系爭商
    標黏貼於上開產品上，連同產品一併進口供誠品公司販售，
    並在中國商銀卡友精品文宣中刊登廣告銷售上開產品。而甲
    ○○、誠品公司上開行為是否構成侵害商標之行為，依首揭
    說明，自應就行為人是否有悖於商標法之立法目的，有無故
    意過失及有無損害而為論究。
  (二)查蘭羅莎公司製造之系爭礦泉水行銷於台灣地區，先由匯馨
    公司進口代理銷售，嗣因匯馨公司之客戶姊妹公司為承繼匯
    馨公司之代理權，乃買入匯馨公司所進口之系爭礦泉水，並
    於89年3月間向蘭羅莎進口1批礦泉水，惟姊妹公司未能取得
    台灣代理權，而由誠品公司於89年6月間取得台灣總代理權
    ，匯馨公司乃於90年6月13日將系爭商標專用權移轉予任職
    姊妹公司之業務經理即上訴人，此經上訴人於其向台灣台北
    地方法院檢察署（下稱台北地檢署）告訴誠品公司法定代理
    人乙○○等違反商標法之刑事偵查案自陳無訛（台北地檢署
    91 年度偵字第1370號偵查卷第7頁正面、第55頁正、背面）
    ，並有上訴人名片（原審卷第181頁）註明商標簿影本（前
    揭偵查卷第17頁）在卷足憑。再者上訴人於前揭偵查案件中
    陳明：「藍樂並非瑞典公司名稱，是針對該貨物在台灣，由
    我們訂名為藍樂．．．標籤是我們提供給瑞典總公司，網片
    也是由我們提供，再由他們（蘭羅莎公司）印製貼在產品上
    ．．．」（同上卷第55頁背面、第56頁正面），且無論是匯
    馨公司或姊妹公司所進口之系爭礦泉水及外部包裝貼紙均為
    蘭羅莎公司所製作，外部包裝貼紙均有“瑞典藍樂”，此亦
    有該貼紙3紙（原審卷第69頁至第72頁）附卷佐證，足見誠
    品公司進口銷售之礦泉水與匯馨公司、姊妹公司所銷售之礦
    泉水均為來源相同之真品，就系爭礦泉水之品質與製造產品
    之廠商均相同，所不同者僅為進口廠商之不同，而在實際銷
    售情形下，消費者並不因進口廠商之不同而決定是否買受系
    爭礦泉水，消費者亦不致因進口廠商不同而產生混淆，其權
    益尚無受害之虞。至於進口廠商之不同，所影響者，僅在於
    市場一定消費量中各自享有之程度或有高低，惟因屬同一產
    品，各自廠商一方之促銷行為，他方均能一併受益，系爭礦
    泉水之暢銷與商譽，亦為各自廠商所均享，系爭礦泉水外包
    裝黏貼系爭商標，實為礙於市場公平競爭秩序之維持，亦不
    致使工商企業之正常發展受挫，此外，系爭產品在中國商銀
    卡友文宣上登載廣告促銷，亦不致危及市場之秩序，甲○○
    、誠品公司之上開行為，尚無違反商標法之立法目的，自不
    構成侵害系爭商標權之行為。
  (三)次查甲○○於上揭偵查案件中陳明：「．．．我們依衛生署
    之規定，需要有中文標示，由國外供應商在國外已貼好，不
    是我們貼的，．．．我們翻譯為藍樂，是瑞典總公司傳真給
    我們之文件上這樣標示，我們雖知該商標已有人註冊，但總
    公司是說代理權尚在談，但最後總公司把代理權給我們．．
    ．」（前揭偵查卷第54頁背面、第55頁正面），誠品公司於
    取得蘭羅莎公司銷售系爭礦泉水之台灣總代理權，確知系爭
    礦泉水在台灣已無其他代理商後，始向蘭羅莎公司進口系爭
    礦泉水，並於蘭羅莎公司告知系爭礦泉水外包裝上前代理商
    均為「瑞典藍樂」之中文標示，甲○○遂加以沿用，其主觀
    認系爭礦泉水僅有誠品公司有總代理權，台灣市場上除誠品
    公司外已無任何廠商再向蘭羅莎公司進口系爭礦泉水，即使
    沿用系爭商標或登廣告促銷亦不致於損害其他代理商或系爭
    商標專用權人，更無欺騙他人以獲取不當利益之意圖，殊無
    侵害商標專用權之故意或過失之可言。
  (四)再查蘭羅莎公司就「RAMLOSA」及圖之商標，早於77年7月16
    日向我國商標主管機關智財局，取得商標專用權，並延展專
    用期限至97年7月15日，且指定使用在該公司生產冰淇淋、
    汽水、果汁、蒸餾水、礦泉水上，此有智財局商標註冊證及
    異動內容表（原審卷第65、66頁）在卷可考，本件上訴人並
    非系爭礦泉水之製造商，系爭商標專用權亦非上訴人原始取
    得，而係來自前手之匯馨公司，匯馨公司就其向蘭羅莎公司
    所進口之系爭礦泉水申請註冊「藍樂」2字之中文商標專用
    權，實取近似蘭羅莎公司之商標「RAMLOSA」之羅馬發音，
    並將系爭商標使用於蘭羅莎公司所生產之系爭礦泉水外包裝
    中文標示部分，其商標顯著性不高，所可主張之權利保護範
    圍不大，對於蘭羅莎公司所生產之礦泉水使用系爭商標，尚
    不致對於系爭商標專用權人有所損害。何況甲○○沿用「瑞
    典藍樂」之中文標籤，亦載明其進口商為誠品公司及其公司
    地址，旨在表彰系爭礦泉水為蘭羅莎公司所製造，系爭礦泉
    水經註冊商標「RAMLOSA」中文翻譯為「藍樂」，並未欺騙
    消費者使誤認系爭礦泉水為匯馨公司所進口，自不致造成匯
    馨公司或上訴人有所損害。此外，匯馨公司於蘭羅莎公司終
    止其台灣代理權後，其尚未售完之系爭礦泉水為姊妹公司所
    承買，姊妹公司亦自蘭羅莎公司進口乙批系爭礦泉水，該批
    礦泉水外包裝中文標示部分亦沿用匯馨公司所用「瑞典藍樂
    」，惟因姊妹公司未能取得蘭羅莎公司之台灣代理權，即未
    再向蘭羅莎公司進口系爭礦泉水，誠品公司於取得蘭羅莎公
    司之台灣總代理權，甲○○、誠品公司使用「瑞典藍樂」於
    進口系爭礦泉水外包裝中文標示上，並在中國商銀卡友文宣
    上為促銷系爭礦泉水之廣告，當不致於使匯馨公司或姊妹公
    司進口未出售完畢之系爭礦泉水滯銷而受有損害，上訴人個
    人復未以自己名義向蘭羅莎公司進口系爭礦泉水，更無受害
    之可能，上訴人竟以誠品公司被查獲貼有「瑞典藍樂」中文
    標示之系爭礦泉水市售價格總數計算其損害，殊非有理，自
    不足取。按有損害始有賠償，此為損害賠償之債之法則，上
    訴人迄未能舉證證明系爭商標權被使用而受有損害，甲○○
    、誠品公司即無負連帶賠償之責。
  (五)上訴人對誠品公司上開行為，於90年間以誠品公司法定代理
    人乙○○為被告，向台北地檢署為違反商標法之告訴（台北
    地檢署90年度他字第3836號）後，經簽分為91年度偵字第24
    392號（嗣併入91年度偵續字第349號）偵查，又於91年間以
    乙○○及誠品公司員工趙惠娟為共同被告，為違反商標法之
    告訴，經同署以91年度偵字第1370號偵辦、台北地檢署將91
    年度偵字第1370號及91年度偵字第24392號併案偵查，同署
    於91年1月29日偵查庭中，上訴人追加甲○○為被告，經同
    署於91年3月18日簽分為91年度偵字第5764號偵辦，嗣由同
    署於91年5月23日以91年度偵字第1370號、91年度偵字第576
    4號偵查終結，對乙○○、趙慧娟、甲○○為不起訴處分，
    惟上訴人於91年6月13日對乙○○、甲○○向台灣高等法院
    檢察署（下稱高檢署）聲請再議，經高檢署於91年8月20日
    以91年度上聲議字第1043號發回台北地檢署續行偵查，經同
    署於93年2月2日以91年度偵字第24392號、91年度偵續字第
    349號對乙○○為不起訴處分，上訴人就此部分未聲請再議
    而確定。至甲○○則經同署於93年2月2日以91年度偵續字第
    349號提起公訴在案。本件甲○○雖經起訴，並由原法院刑
    事庭於93年6月11日以93年度易字第289號以違反商標法，判
    處拘役40日，如易科罰金，以300元折算1日，經甲○○、台
    北地檢署檢察官皆上訴於本院刑事庭，由本院刑事庭審認明
    確，判決甲○○無罪確定，此經本院調該刑案偵查、審理全
    卷審查無訛，並無兩造所不爭，信屬實在，益見甲○○並無
    侵害系爭商標權之行為，誠品公司固為甲○○之僱用人，亦
    無由依民法第28條、第188條規定，與甲○○就上訴人所指
    上開損害負連帶賠償之責。
五、綜上所述，上訴人依商標法第61條第1項、民法第184條、第
    28條、第188條規定，請求甲○○、誠品公司連帶給付1,600
    ,000 元及自起訴狀繕本送達翌日（92年4月8日）起至清償
    日止，按年息5%計算之利息，為無理由，自不應准許。原審
    為上訴人敗訴之判決，並駁回其假執行之聲請，核無不合，
    上訴意旨，指摘原判決不當，求予廢棄改判，為無理由，應
    予駁回。
六、本件事證已臻明確，兩造其餘攻擊防禦方法及其他未經援用
    之證據，經斟酌尚無礙於本院前述之認定，無一一論究之必
    要。
七、據上論結，本件上訴為無理由，判決如主文。
中    華    民    國    95    年    4     月    25    日
                  民事第15庭審判長法  官  黃騰耀
                                  法  官  李媛媛
                                  法  官  許文章
正本係照原本作成。
如不服本判決，應於收受送達後20日內向本院提出上訴書狀，其
未表明上訴理由者，應於提出上訴後20日內向本院補提理由書狀
（均須按他造當事人之人數附繕本）上訴時應提出委任律師或具
有律師資格之人之委任狀；委任有律師資格者，另應附具律師資
格證書及釋明委任人與受任人有民事訴訟法第466條之一第一項
但書或第二項（詳附註）所定關係之釋明文書影本。
中    華    民    國    95    年    5     月    1     日
                                  書記官  陳明俐
附註：
民事訴訟法第四百六十六條之一（第一項、第二項）：
對於第二審判決上訴，上訴人應委任律師為訴訟代理人。但上訴
人或其他法定代理人具有律師資格者，不在此限。
上訴人之配偶、三親等內之血親、二親等內之姻親，或上訴人為
法人、中央或地方機關時，其所屬專任人員具有律師資格並經法
院認為適當者，亦得為第三審訴訟代理人。


司法院資訊處製作；財團法人民間司法改革基金會備份。
